【裁判字號】    90,上,168
【裁判日期】    900731
【裁判案由】    塗銷抵押權設定登記等
【裁判全文】
臺灣高等法院高雄分院民事判決  九十年度上字第一六八號
      上  訴  人  台灣中小企業銀行股份有限公司
      法定代理人  丙○○
      訴訟代理人  甲○○
      被上訴人    乙○○
右當事人間塗銷抵押權設定登記等事件，上訴人對於中華民國九十年二月十六日臺灣
高雄地方法院八十九年訴字第二○八五號第一審判決提起上訴，本院判決如左：
      主      文
原判決廢棄。
上訴人應給付被上訴人新台幣參佰貳拾萬陸仟柒佰肆拾柒元，及自民國八十九年八月
十一日起至清償日止，按年息百分之五計算之利息。
第一、二審訴訟費用由上訴人負擔。
本判決第二、三項於被上訴人為上訴人預供新台幣壹佰萬元之擔保後得假執行。
      事實及理由
一、本件被上訴人主張：坐落高雄市○○區○○段六二九地號土地應有部分一萬分之
    一八八及其上建物建號一九二三號即門牌號碼高雄市○○區○○街二○一號八樓
    （下稱系爭房地），原為訴外人蘇泰安所有，蘇泰安於八十四年四月二十五日以
    系爭房地為上訴人設定本金最高限額四百十六萬元之抵押權後，於同年五月五日
    向上訴人借款三百四十六萬元，嗣蘇泰安於八十五年八月七日將系爭房地出售予
    被上訴人，並於同年八月二十六日辦理所有權移轉登記。被上訴人即委由訴外人
    涂雅慧代書，於同年十一月十三日向上訴人申請償還前揭借款後塗銷抵押權登記
    ，上訴人之承辦人員王慧玲於同年月十四日上午通知被上訴人，謂可以辦理清償
    剩餘借款本金三百二十萬元及利息六千七百四十七元後塗銷抵押權，被上訴人乃
    偕同涂雅慧代書於當天中午將現金三百二十萬六千七百四十七元存入蘇泰安帳戶
    辦理清償，上訴人之承辦人員王慧玲並承諾於同年月十五日可取得清償證明，以
    便被上訴人持往地政事務所辦理塗銷抵押權登記，然被上訴人於同年月十五日前
    往上訴人處領取清償證明，上訴人竟拒不發給，查上訴人既已承諾於被上訴人代
    償三百二十萬六千七百四十七元後，將核發清償證明，供被上訴人辦理抵押權塗
    銷登記，兩造意思表示已合致，契約已成立，爰依兩造之契約，先位聲明求為判
    決上訴人應將系爭房地之抵押權登記予以塗銷。
    又如認兩造塗銷系爭抵押權之意思表示並未合致，則上訴人收受被上訴人上開三
    百二十萬六千七百四十七元，亦無法律上原因，且致被上訴人受有損害，爰依民
    法第一百七十九條不當得利之規定，備位聲明求為判決上訴人應返還上開款項，
    及自起訴狀繕本送達翌日起至清償日止，按年息百分之五計算之法定遲延利息。
二、上訴人則以：被上訴人於八十八年十月二十八日曾對上訴人就系爭房地提起塗銷
    系爭抵押權登記之訴，經原審以八十八年訴字第二七四三號判決駁回確定在案，
    茲就同一事件再提起本件訴訟，有違一事不再理之原則。又上訴人僅同意被上訴
    人代償訴外人蘇泰安之債務，並未同意塗銷系爭抵押權，上訴人之承辦員王慧玲
    並無權代表上訴人表示准予塗銷抵押權；又依訴外人蘇泰安與上訴人簽訂之抵押
    權設定契約書及其他特約事項第一項約定，系爭本金最高限額抵押權所擔保之債
    權，尚包括連帶保證之債務在內，而蘇泰安尚有連帶保證訴外人蘇魏美枝之債務
    未清償，被上訴人主張塗銷系爭房地之抵押權，於法不合等語，資為抗辯。
三、原審判決被上訴人先位之訴全部勝訴，上訴人提起上訴，求為判決廢棄原判決，
    並駁回被上訴人在原審之訴。被上訴人則聲明求為判決駁回上訴。
四、查被上訴人於八十八年十月二十八日曾對上訴人就系爭房地提起塗銷系爭抵押權
    登記之訴，經原審以八十八年訴字第二七四三號判決駁回確定在案，固有該判決
    附卷可稽，惟查該事件被上訴人係本於所有權之作用即依民法第七百六十七條規
    定提起，而本件先、備位之訴係基於兩造契約及民法第一百七十九條不當得利之
    規定，二者之訴訟標的相異，尚非同一事件，無一事不再理原則之適用，合先敘
    明。
五、被上訴人主張系爭房地原為訴外人蘇泰安所有，蘇泰安於八十四年四月二十五日
    以系爭房地為上訴人設定本金最高限額四百十六萬元之抵押權後，於同年五月五
    日向上訴人借款三百四十六萬元，嗣蘇泰安於八十五年八月七日將系爭房地出售
    予被上訴人，並於同年八月二十六日辦理所有權移轉登記。被上訴人乃委由訴外
    人涂雅慧代書，向上訴人申請償還蘇泰安之上開借款後塗銷抵押權登記，上訴人
    之承辦人員王慧玲同意被上訴人清償該筆借款餘款本金三百二十萬元及利息六千
    七百四十七元後塗銷抵押權，被上訴人乃偕同涂雅慧代書於八十五年十一月十四
    日將現金三百二十萬六千七百四十七元存入蘇泰安帳戶辦理清償，王慧玲並承諾
    於翌日發給清償證明，以便被上訴人持往地政事務所辦理塗銷抵押權登記，被上
    訴人於翌日前往上訴人處領取清償證明時，上訴人則以蘇泰安尚負有連帶保證債
    務，為系爭抵押權擔保之範圍，拒不發給之事實，業據提出土地及建物謄本、放
    款利息收據、放款收入傳票、土地及建築改良物抵押權設定契約書、他項權利證
    明書各一份、借據二紙為證，並經證人涂雅慧到庭證述屬實，堪信被上訴人之主
    張為真實。證人王慧玲雖證稱伊未同意被上訴人清償系爭借款後將發給清償證明
    以塗銷系爭抵押權登記云云，惟查若王慧玲未同意塗銷系爭抵押權登記，被上訴
    人豈會同意為訴外人蘇泰安清償系爭借款，王慧玲之證言違反經驗法則，不足採
    信。
六、上訴人所屬大昌分行之職員即證人王慧玲雖未同意被上訴人清償系爭借款後將發
    給清償證明以塗銷系爭抵押權登記，惟查王慧玲僅係上訴人所屬大昌分行之職員
    ，負責催收工作，為兩造所不爭，王慧玲並無權代表上訴人為塗銷之意思表示，
    被上訴人亦未舉證證明王慧玲有代表上訴人表示可塗銷系爭抵押權登記之權限，
    足見關於系爭抵押權登記之塗銷，兩造意思表示並未合致，契約並未成立、生效
    ，被上訴人先位之訴本於兩造之契約請求塗銷系爭抵押權登記，即無理由，不應
    准許。
七、兩造塗銷系爭抵押權之意思表示既未合致，則上訴人收受被上訴人上開三百二十
    萬六千七百四十七元，即無法律上原因，且致被上訴人受有損害，被上訴人依民
    法第一百七十九條不當得利之規定，備位聲明求為判決上訴人應返還上開款項，
    及自起訴狀繕本送達翌日即八十九年八月十一日起至清償日止，按年息百分之五
    計算之法定遲延利息。即有理由，應予准許。
八、原審判決上訴人應塗銷系爭抵押權登記，尚有違誤，應由本院將原判決廢棄，改
    判如主文第二項所示。
九、被上訴人陳明願供擔保，請求宣告假執行，就其勝訴之備位聲明部分，核無不合
    ，爰酌定相當擔保金額准許之。
據上論結：本件上訴為無理由，依民事訴訟法第四百四十九條、第七十八條、第四百
六十三條、第三百九十條第二項判決如主文。
中      華      民      國    九十      年      七      月    三十一    日
                                      臺灣高等法院高雄分院民事第三庭
~B1審判長法官  張國彬
~B2法      官  張明振
~B3法      官  徐文祥
右為正本係照原本作成。
如對本判決上訴，須於判決送達後二十日內向本院提出上訴狀，其未表明上訴理由者
，應於上訴後二十日內向本院提出上訴理由書（均須按他造當事人之人數附繕本）。
上訴時應提出委任律師或具有律師資格之人之委任狀，並依附註條文規定辦理。
中      華      民      國    九十      年      八      月      二      日
~B法院書記官  張雲義
附註：
民事訴訟法第四百六十六條之一：
對於第二審判決上訴，上訴人應委任律師為訴訟代理人，但上訴人或其法定代理人具
有律師資格者，不在此限。
上訴人之配偶、三親等內之血親、二親等內之姻親，或上訴人為法人、中央或地方機
關時，其所屬專任人員具有律師資格並經法院認為適當者，亦得為第三審訴訟代理人
。
第一項但書及第二項情形，應於提起上訴或委任時釋明之。
                                                                        Ｈ


司法院資訊處製作；財團法人民間司法改革基金會備份。
